【裁判字號】    99,消債更,1
【裁判日期】    990317
【裁判案由】    更生事件
【裁判全文】
福建金門地方法院民事裁定             99年度消債更字第1號
聲  請  人  甲○○
代  理  人  袁大蓉律師
上列當事人因消費者債務清理事件聲請更生，本院裁定如下：
    主  文
聲請駁回。
聲請費用新台幣壹仟元由聲請人負擔。
    理  由
一、按「為使負債務之消費者得依本條例所定程序清理其債務，
    以調整其與債權人及其他利害關係人之權利義務關係，保障
    債權人之公平受償，謀求消費者經濟生活之更生及社會經濟
    之健全發展，特制定本條例。」、「債務人不能清償債務或
    有不能清償之虞者，得依本條例所定更生或清算程序，清理
    其債務。」，消費者債務清理條例第3條定有明文。是消費
    者債務清理條例之立法，其中心思想乃認陷於經濟上困境之
    消費者若任其於惡性循環之債務窘境中自生自滅，其將衍生
    嚴重之社會問題，致難以維持安定之社會經濟秩序，故有予
    之分別情形依更生或清算之程序清理其債務之必要，藉以妥
    適調整其與各相關債權人等間之權利義務關係，以謀求消費
    者經濟生活之更生機會，從而健全社會經濟發展。惟私法上
    之債之關係，係以當事人間之信賴關係為基礎，為社會經濟
    組織之重要支柱。當事人於以法律行為追求自己之利益之際
    ，亦應顧及對方之利益，並考量債權債務在社會上之作用，
    本於誠實及信用之原則，行使其債權及履行其債務。故債務
    人之消費者欲以上開條例為其所負義務之調整者，自應本於
    誠信原則之本旨，僅在其不能清償債務或有不能清償之虞而
    使其陷於經濟上之困境時始得准許之，以避免其藉此善意之
    立法而惡意圖謀減免債務，致使社會陷於道德之危險，並因
    此使信用緊縮而造成社會經濟之動盪。再者，依消費者債務
    清理條例第151條第1項、第5項規定，係採「協商前置主義
    」，而債務人於協商程序中，自應本於個人財產及收支狀況
    ，依最大誠信原則，商討解決方案，如終究不能協商，於聲
    請更生或清算時，法院審酌上開條文所謂「不能清償或有不
    能清償之虞」，允宜綜衡債務人全部收支及財產狀況，評估
    是否已不能維持符合人性尊嚴之最基本生活條件，如曾有協
    商方案，其條件是否確實不能達到上開基本之要求等，為其
    判斷之準據。
二、聲請意旨略以：聲請人前未曾依「中華民國銀行公會會員辦
    理消費金融案件無擔保債務協商機制」請求共同協商債務清
    償方案，後於消費者債務清理條例施行後乃向帳面上最大債
    權金融機構即國泰世華商業銀行股份有限公司（下稱國泰世
    華商銀）請求協商而未成立，而聲請人對金融機構因消費借
    貸所負之債務計達新台幣（下同）1,850,982元，扣除必要
    生活費用後實有不能清償債務之虞，且聲請人所負無擔保或
    無優先權之債務總額並未逾1,200萬元，復未經法院裁定開
    始清算程序或宣告破產，爰依法聲請更生等語。
三、聲請人主張本件聲請，合於「協商前置主義」，業據其提出
    協商不成立通知書1紙（本院卷第59頁）在卷可稽，則依前
    揭條文之規定及說明，其自應有不能清償債務或有不能清償
    之虞，且此情形業使其陷於經濟上之困境時，法院始須准之
    進行更生或清算。
四、聲請人固以其對金融機構因消費借貸所負之債務計達1,850,
    982元，惟其每月薪資所得於扣除生活費已不能清償債務等
    語為本件更生之聲請，並提出財產歸屬資料清單、綜合所得
    稅各類所得資料清單、財團法人金融聯合徵信中心資料、債
    權人清冊、戶籍謄本、財產及收入狀況說明書、薪資單影本
    等件為證，惟查：
（一）聲請人現為公職人員，服務於行政院海岸巡防署海洋巡防
      總局第九海巡隊，據其提出民國97年4月至98年9月每月薪
      資異動查詢（本院卷第39至47頁），可知其每月固定領有
      本俸、專業及警勤加給、地域加給、超勤加班費等，扣除
      公保、健保、伙食費、退撫金、預扣所得稅等，在其未釋
      明有離職及調降薪資之情形下，其平均月入應以82,015元
      計算，而此82,015元尚不含聲請人每年度可預期之年終獎
      金、考績獎金，及零星之出差費等收入。又聲請人稱其家
      人均住於高雄縣，每月有往來台、金之機票支出及高雄縣
      租屋處6,000元之支出，則據其提出機票、租約（本院卷
      第81、68頁）為證，而其中每月往來台、金2至3趟之交通
      費，約與聲請人每月固定薪資中地域加給9,500元相當，
      剔除交通費9,500元及租金6,000元，聲請人每月可支配之
      收入餘額為66,515元。
（二）按消費者債務清理條例之立法目的，係為使不幸陷入經濟
      困境之人得以清理債務、重建生活，並在清理過程中能保
      有符合人性尊嚴之最低基本生活，而非在維持債務人過去
      慣常之寬逸生活，是於評估債務人清償債務之能力時，並
      非任其主張生活費用之數額，否則將造成揮霍無度以致清
      償債務能力降低之人，反而更容易進入更生程序之歧異現
      象。則審酌聲請人已負債而謂不能清償，其自須以較低之
      標準生活而節忖開銷用以償債始符誠信，不得以無負債人
      員之一般生活標準以上而同為要求，是以聲請人及受其扶
      養之人之必要生活費用支出乃為維持自己生活所需之最低
      生活費用，依內政部社會司所公佈之99年度福建省金門縣
      、台灣省最低生活費各為每人每月7,400元、9,829元，而
      上開公告係內政部依據社會救助法第4條規定所制訂之標
      準，應屬可採，本件生活費應依此計算。
（三）次按受扶養權利者，以不能維持生活而無謀生能力者為限
      ，民法第1117條第1項定有明文，又同條第2項規定，前項
      無謀生能力之限制，於直系血親尊親屬不適用之，即直系
      血親尊親屬受扶養者，仍須以不能維持生活者為限（最高
      法院87年台上字第1696號判決意旨參照）。又父母對於未
      成年子女，有保護及教養之權利義務；負扶養義務者有數
      人，而其親等同一時，應各依其經濟能力，分擔義務，民
      法第1084條第2項、第1115條第3項亦有明定。聲請人固主
      張其尚須扶養父親林約中、母親林陳梅花、子林彥廷及不
      與外界接觸之妹林麗珍，惟查，聲請人因與其配偶李佩馥
      於95年11月17日離婚，而其前配偶因冒用聲請人名義申辦
      信用卡遭起訴，故對倆人所生未成年之子即林彥廷（87年
      4月3日生）需由聲請人獨立負扶養義務，尚可採信；然林
      麗珍係59年4月11日生，尚屬青壯年，非無賺取工作所得
      之能力，聲請人既不能提出林麗珍之就醫紀錄（本院卷第
      181頁），應認林麗珍為有謀生能力之人，而無受聲請人
      扶養之必要，是以林麗珍亦應與聲請人共同扶養渠等之父
      母即林約中、林陳梅花，而應與聲請人平均分攤渠等直系
      血親尊親屬之扶養費。為求兼顧聲請人與債權人權益，並
      考量本件受扶養人現係居住於高雄縣大寮鄉○○○路268
      號7樓（本院卷第121頁），本院認以內政部公告之99年度
      台灣省最低生活費用，即每人每月9,829元，為維持聲請
      人2 名直系血親尊親屬及1名未成年子女之必要生活費用
      為合理；復審酌其中2名直系血親尊親屬應由聲請人與其
      妹林麗珍各負擔1/2結果，本件聲請人每月應支出之必要
      之扶養費用，應為19,658元〔（9,829+9, 829）/2+9,829
      = 19,658〕。又聲請人主張其每月遭強制扣薪27,000元，
      然此係為清償債務所為之支出，自當不得列入必要生活費
      之列。
（四）從而，聲請人每月可支配餘額66,515元，扣除其本人每月
      按福建省金門縣最低生活費標準計算之必要生活費用支出
      7,400元及扶養費支出19,658元後，尚有39,457元可資清
      償債務，聲請人主張其有不能清償債務之情事，已難採信
      。縱令假設聲請人所稱其妹確實無工作能力云云屬實，則
      聲請人每月可支配餘額66,515元，扣除其本人每月7,400
      元必要生活費，再扣除其父、母、子、妹4人之扶養費各
      9,829元，仍尚有19,799元可資清償債務；至聲請人現雖
      有部分薪資（按月約27,000元）遭債權人強制執行（執行
      命令見本院卷第7、8頁），惟協商成立，此部分之執行程
      序非不可能停止，且受強制執行之結果，適足以減低聲請
      人所負債務之數額，足見其一心係欲循債務清理之程序以
      圖脫免債務之責任而無任何清償之誠意甚明。
五、綜上所述，聲請人既有固定收入，堪認聲請人尚有清償債務
    之能力而無不能清償債務或不能清償之虞之情事，其聲請更
    生要件自有不備，應由本院予以裁定駁回。
六、依消費者債務清理條例第8條、第15條，民事訴訟法第78條
    、95條，裁定如主文。
中    華    民    國    99    年    3     月    17    日
                  民事庭    法  官  周美玲
上為正本係照原本作成
如不服本裁定，應於裁定送達後10日內，以書狀向本院提出抗告
，並繳納抗告費新臺幣1千元
中    華    民    國    99    年    3     月    17    日
                            書記官  許力方

司法院資訊處製作；財團法人民間司法改革基金會備份。
